【裁判字號】    98,訴,1231
【裁判日期】    990122
【裁判案由】    殺人未遂
【裁判全文】
臺灣板橋地方法院刑事判決              98年度訴字第1231號
公  訴  人  臺灣板橋地方法院檢察署檢察官
被      告  己○○
選任辯護人  蘇清文律師
被      告  丙○○
指定辯護人  本院公設辯護人湯明純
上列被告因殺人未遂案件，經檢察官提起公訴（97年度偵字第
25439 號），本院判決如下：
    主  文
己○○殺人未遂，處有期徒刑陸年。
丙○○無罪。
    事  實
一、丙○○係己○○之妻丁○○之舅舅，因己○○位於臺北縣中
    和市○○路249 巷17弄1-4 號5 樓之房屋欲裝修，由丁○○
    介紹丙○○承包上揭房屋裝修工程，然其後己○○、丙○○
    因上揭房屋裝修之簽約、工程款給付問題迭有糾紛，己○○
    因此對丙○○心生不滿，嗣於民國97年8 月9 日10時40分許
    ，丙○○前往上揭房屋，適巧於門口撞見己○○，己○○主
    觀上明知持質地堅硬金屬材質之鐵鎚朝他人臉部、頭部等部
    位猛烈毆擊，將會導致他人發生死亡之結果，竟仍基於殺人
    之犯意，突持原擺放於樓梯間窗戶之鐵鎚1 支猛敲丙○○之
    頭部數下，並喊著「給你死（台語）」等語，嗣在場之人乙○○、戊○○見狀隨即將己○○推開制止，戊○○並搶下己○○手持之鐵鎚，惟於戊○○、乙○○急忙前往上址6 樓要
    求丁○○報警時，己○○復再撿拾擺放在旁之金屬製掃把柄
    1 支（即起訴書或當事人所稱之「鎬子」），以雙手將該金
    屬製掃把柄用以抵壓丙○○的臉部及頸部，乙○○自6 樓下
    來後見狀即再將己○○推開，其始罷手，乙○○隨即背負丙○○至樓下，將其送醫急救並經緊急施以手術後，始倖免於
    死，惟仍造成丙○○受有腦震盪、頭皮之開放性傷口、左臉
    部位之開放性傷口、肩部挫傷、左手拇指撕裂傷、左眶底閉
    鎖性骨折等傷害；同時警方據報前往現場，並扣得鐵鎚、金
    屬製掃把柄各1 支。
二、案經丙○○告訴臺北縣政府警察局中和分局報告臺灣板橋地
    方法院檢察署檢察官偵查起訴。
    理  由
壹、有罪方面：
一、證據能力部分：
  (一)按被告以外之人於審判外之言詞或書面陳述，除法律有規定
    者外，不得作為證據；又被告以外之人於檢察事務官、司法
    警察官或司法警察調查中所為之陳述，與審判中不符時，其
    先前之陳述具有較可信之特別情況，且為證明犯罪事實存否
    所必要者，得為證據，刑事訴訟法第159條第1項、第159條
    之2亦有規定。查本件公訴人以證人丙○○、乙○○、戊○○於警詢所為之供陳，作為本件認定被告己○○犯罪之證據
    ，然上揭證人在警詢之供述，均核屬被告以外之人於審判外
    所為之陳述，被告己○○之辯護人復已就上開證人在警詢之
    證詞均爭執無證據能力，且觀之證人丙○○、乙○○、戊○○等人於警詢證稱被告己○○於上揭時、地以鐵鎚、鎬子等
    物毆擊丙○○之情節，皆核與其等在本院審理時就此部分證
    述之情節大致相符，僅於本院審理中針對細節更為詳述而已
    ，是渠等前開於審判外所為之陳述，既經辯護人主張該證據
    無證據能力即不同意引為證據方法，則揆諸上開規定，應認
    證人丙○○、乙○○、戊○○在警詢時所言，均無證據能力
    。
  (二)次按被告以外之人於偵查中向檢察官所為陳述，除顯有不可
    信之情況者外，得為證據，同法第159 條之1 第2 項定有明
    文。偵查中對被告以外之人所為之偵查筆錄，或被告以外之
    人向檢察官所提之書面陳述，性質上均屬傳聞證據。惟現階
    段刑事訴訟法規定檢察官代表國家偵查犯罪、實施公訴，依
    法其有訊問告訴人、證人之權，證人且須具結，而實務運作
    時，檢察官偵查中向被告以外之人所取得之陳述，原則上均
    能遵守法律規定，不致違法取供，其可信度極高，除反對該
    項供述得具有證據能力之一方，已釋明「顯有不可信之情況
    」之理由外，不宜遽指該證人、告訴人於偵查中之供述不具
    證據能力。查證人丙○○、乙○○、戊○○各於偵查中經具
    結後所為之證述，其等均未曾提及檢察官在偵查時有不法取
    供之情形，且依筆錄記載，亦無不能自由陳述或其他非法、
    不當之取供情形，反對該項供述得具有證據能力之被告己○○及其辯護人，亦未釋明前開供述有顯不可信之情況，上開
    證人等於偵查中之供述自具有證據能力。
  (三)再按被告以外之人於審判外之陳述，雖不符合同法第159 條
    之1 至第159 條之4 之規定，但經當事人於審判程序同意作
    為證據，法院審酌該言詞陳述或書面陳述作成時之情況，認
    為適當者，亦得為證據。當事人、代理人或辯護人於法院調
    查證據時，知有第159 條第1 項不得為證據之情形，而未於
    言詞辯論終結前聲明異議者，視為有前項之同意，刑事訴訟
    法第159條之5定有明文。查本判決下列所引用之各該被告以
    外之人於審判外之陳述，雖均屬傳聞證據，惟均經
    當事人於法院準備程序及審判期日中表示無意見，而不予爭
    執，且迄至言詞辯論終結前亦未再聲明異議，法院審酌此等
    證據資料製作時之情況，尚無違法不當及證明力明顯過低之
    瑕疵，亦認為以之作為證據應屬適當，故揆諸前開規定，依
    刑事訴訟法第159條之5規定，認前揭證據資料均例外有證據
    能力。
二、訊據被告己○○固否認有何殺人未遂之犯行，辯稱：伊沒有
    要殺害丙○○的犯意，而且案發地點是伊的住處，妻女都在
    樓上，不可能在自己的家裡有殺人的意思，伊也無拿鐵棍、
    鎬子打對方，當時是丙○○先持鐵鎚攻擊伊的頭部，伊之後
    在地上撿到鐵鎚才加以還擊，伊並不知道丙○○當時受到什
    麼傷害，伊的攻擊行為是為了要防衛，並非要傷害丙○○，
    更沒有殺人的犯意云云。惟查：
  (一)被告己○○於上揭時、地一見到丙○○，即突然徒手毆打丙○○，之後隨即持原擺放在公寓樓梯間窗戶之鐵鎚1 支攻擊
    丙○○之頭部、臉部、手部等處多下，口中並喊著「給你死
    （台語）」等語，嗣經在場目擊者乙○○、戊○○見狀推開
    己○○並搶下鐵鎚後，其仍未停手，復以持金屬製掃把柄1
    支，壓抵丙○○之頭部、頸部，迄至乙○○再將之推開，被
    告己○○始罷手之事實，業經告訴人即證人丙○○於偵查、
    本院審理均證述實在（詳偵查卷第66頁及本院卷(一)第154 至
    155 頁反面），前後供述一致，且其所述情節，復核與證人
    乙○○於偵查證述：「97年8 月9 日10點多，我有目睹丙○○、己○○的衝突情形。當時我看到己○○自己1 人從6 樓
    下來徒手握拳打丙○○，後來我又看到己○○從樓梯氣窗拿
    鐵鎚往丙○○頭打數下，我嚇到，我看他倆從5 樓外面打到
    裡面，丙○○沒還手。因丙○○右手之前骨折，還沒好，用
    左手檔鐵鎚，我上前制止己○○，己○○說：『這不關你的
    事，你要管是不是？』，我把己○○推開，戊○○把榔頭搶
    下。我就請戊○○快點報警。我叫己○○太太叫救護車，我
    下來後看到丙○○躺地上，己○○還繼續拿鐵管壓丙○○脖
    子，我把己○○推開，後來我趕快把丙○○背到1 樓去。」
    、「其間聽到己○○說『給你死』，丙○○說『救命』。」
    等語（偵查卷第66-67 頁），及在本院審理證稱：97年8 月
    9 號上午大約10點多左右有到中和連城路249 巷17弄1-4 號
    5 樓，我是丙○○找去的臨時工，當時還有戊○○與我一起
    去施工，當時丙○○和己○○沒有發生爭執，我是在5 樓室
    內，看到他們在樓梯間，當時看到己○○打丙○○，一開始
    先用空手打，之後我看到他右手伸到樓梯間的窗戶去，再從
    樓梯間窗戶外面拿出鐵槌，己○○先用手打，再從窗戶邊拿
    出鐵鎚攻擊頭部，打了幾下，我沒有去數，我是親眼目睹，
    己○○在攻擊過程當中有說「幹！給你死」（台語）」，丙○○當時就自衛，保護自己，他當時本來就有一隻手受傷，
    只能用一隻手護著自己頭；我中間有一段時間有離開，因為
    當時我有去6 樓找己○○太太丁○○；現場除了我目擊之外
    ，戊○○也在，他們在樓梯間毆打的時候，戊○○剛好從6
    樓走下來；之前他們沒有爭執，一開始就直接發生肢體衝突
    ，己○○先出手攻擊，我不知道他們兩個發生衝突的原因。
    我找丁○○從6 樓下來的時候，我看到丙○○已經倒在地板
    上，然後己○○跨坐在他身邊，拿一支鐵桿壓著他的脖子，
    就是畚斗上面那個鋁管。從我目擊兩位發生衝突到衝突結束
    大約7 、8 分鐘左右，己○○除了拿我剛說的鐵鎚和鋁管即
    畚斗的柄，我沒看到其他東西。我跟己○○和丙○○兩人一
    樣熟，警訊中我說「己○○拿鐵鎚，但沒有注意到打到何部
    位」、「我沒有注意到丙○○是拿何器具」，是因為當天作
    筆錄時己○○先生他坐我正對面，因為今天是在法院和警局
    不同，而且從案發到現在，已經快一年，這期間我的壓力很
    大。第一次他拿鐵鎚時，丙○○已經倒在地板上，而我把己○○推開時，他對我說這不關你的事情，你走開。後來我就
    去找己○○他太太，我就上6 樓去，接著下來，我就看到他
    拿橫桿押著丙○○的脖子，我第二次把他推開，他就沒講話
    ，我當時就反應趕快把丙○○帶走；我從6 樓下樓正要進屋
    內時，看到己○○拿橫桿壓著丙○○的時候，聽見己○○說
    「給你死」這句話，我上樓去找丁○○到下樓大約10秒鐘，
    戊○○先上樓，但我不知道，我也跟著上去，上去後戊○○
    就對我說「你上來幹嘛」，叫我趕快下去制止他們，所以我
    就又趕快下樓等語相符（詳本院卷(一)第135-144 頁），亦與
    另名目擊證人戊○○在偵查中證稱：「有在97年8 月9 日10
    點多在中和市○○路目睹丙○○、己○○衝突經過。當時我
    接電話，看到己○○從6 樓衝到5 樓，我在6 樓，聽到『ㄅ
    ㄧㄤ』一聲，我衝到5 樓，後來我看到己○○拿榔頭，榔頭
    我之前沒看到，他打時一直說『給你死』，他打丙○○頭部
    。當時乙○○一直阻止他，我先把榔頭搶下來，我衝到6 樓
    叫我妹叫救護車。我把榔頭帶到6樓，後來乙○○跟我上來
    ，我叫乙○○跟我去制止。我們再次下去時看到己○○用鐵
    鍬打丙○○頭，都是打頭。只有打，沒有壓制，因現場很亂
    。後來我把己○○推開，乙○○把丙○○扛到1樓，自始至
    終丙○○沒還手。」、「此期間聽到己○○說『給你死』，
    我推開他時，他說『你現在是跟他站在同一國是不是？』，
    丙○○說『快叫救護車，我快死了。』」、「期間沒有看到
    丙○○還手。我從己○○拿榔頭要打丙○○時就在場了。」
    等語（見偵查卷第67頁），暨在審判中證稱：在97年8月9日
    上午10點多，在連城路5樓己○○和丙○○的衝突，我有在
    現場目擊，當時我在6樓幫忙做施工最後的收尾，衝突發生
    地點在5樓，因為聲音很大，有人在罵，且有敲打、撞擊的
    聲音，我聽到聲音就馬上下來5樓，我看到己○○拿榔頭敲
    我舅舅的頭部，邊敲擊邊說「給你死（台語）」，敲了很多
    下，我只看到我舅全身都是血，因為5樓沒有電話，我就馬
    上衝到6樓跟我妹說趕快報警，才又下樓，我上樓叫我妹報
    警並確定她有聽到後，我就馬上下樓。另外己○○還有拿畚
    斗的把攻擊，因為我有把鐵鎚搶下來，拿到6樓去放，就又
    下樓，乙○○當時拉住己○○制止他，我就搶鐵鎚，拿去6
    樓放好下樓後，乙○○才背著我舅舅到1樓去，我下5樓時看
    到己○○繼續拿鐵撬攻擊我舅舅，一樣是打頭部，己○○有
    說「給你死（台語）」，我對己○○說，你這樣太過分了；
    乙○○背丙○○下樓時，我就馬上跟著一起下去。從案發都
    在現場，己○○如何打丙○○也都看得很清楚，我是照我所
    看的說，我沒有看到己○○壓丙○○的脖子，可能我中途有
    離開。當天我下樓我看到我舅在抱頭，叫我報警，己○○拿
    鐵槌敲打我舅舅頭部，然後邊打邊喊「給你死」（台語），
    我先衝到6樓叫我妹報警，然後衝下來幫忙制止等語（本院
    卷(一)第144-150頁）亦為一致；再佐以證人丁○○在本院證
    述：當時我是在樓上聽到己○○大吼大叫，叫我舅舅不准跑
    ，我姊就衝下去看，然後我姊又馬上衝上來，叫我報警並帶
    小孩離開，我看到時已經是乙○○跟我舅舅在1樓，但我沒
    看到實際的衝突情況，我姊叫我報警是因為她告訴我己○○
    打我舅舅等情（本院卷(一)第150-153頁），上揭事實，已甚
    明確。
  (二)再者，證人丙○○因被告己○○持鐵鎚、金屬製掃把柄攻擊
    之行為，致受有腦震盪、頭皮之開放性傷口、左臉部位之開
    放性傷口、肩部挫傷、左手拇指撕裂傷、左眶底閉鎖性骨折
    等傷害之事實，有天主教耕莘醫院診斷證明書1 紙，暨該醫
    院以97年10月31日耕醫病歷字第0970005117號函附之病歷、
    救護紀錄表、急診護理評估紀錄表、急診病歷紀錄單等件可
    憑，復有扣案鐵鎚、金屬製掃把柄等物、現場暨丙○○受傷
    照片資為佐證（附於偵查卷第36-37 、40-47 、88、112-
    116 頁，及本院卷(一)第22頁），前載事實，洵堪認定。
  (三)至證人乙○○在警詢時雖表示：沒注意己○○拿鐵鎚打丙○○何部位等語（偵查卷第22頁），惟乙○○在審理中既已就
    此解釋：是因為製作筆錄時，己○○即在伊對面，因而無法
    詳細陳述等語，其嗣後在偵查中則已清楚證述被告己○○是
    持鐵鎚毆打丙○○之頭部，核與審判所證相同，自足以採信
    ，被告己○○之辯護人以此彈劾證人乙○○偵查及審理所為
    證述之證據力，尚無足採。再者，證人乙○○、戊○○兩人
    針對網球拍原擺放於何處、是否有見到己○○持網球拍攻擊
    丙○○等陳述雖有部分不同，惟按告訴人、證人之陳述有部
    分前後不符，或相互間有所歧異時，究竟何者為可採，法院
    仍得本其自由心證予以斟酌，非謂一有不符或矛盾，即應認
    其全部均為不可採信；尤其關於行為動機、手段及結果等之
    細節方面，告訴人之指陳，難免故予誇大，證人之證言，有
    時亦有予渲染之可能；然其基本事實之陳述，若果與真實性
    無礙時，則仍非不得予以採信，此經最高法院著有74年台上
    字第1599號判例足稽。且證人之證詞具有其特殊性，與物證
    或文書證據具有客觀性及不變性並不相同，蓋人類對於事物
    之注意及觀察，有其能力上之限制，未必如攝影機或照相機
    般，對所發生或經歷的事實能機械式無誤地捕捉，亦未必能
    洞悉事實發生過程之每一細節及全貌，且常人對於過往事物
    之記憶，隨時日之間隔而漸趨模糊或失真，自難期其如錄影
    重播般地將過往事物之原貌完全呈現；此外，因個人教育程
    度、生活經驗、語言習慣之不同，其表達意思之能力與方式
    ，亦易產生差異，故供述證據每因個人觀察角度、記憶能力
    、表達能力、誠實意願、嚴謹程度及利害關係之不同，而有
    對相同事物異其供述之情形發生，而其歧異之原因，未必絕
    對係出於虛偽所致。執此以觀，證人乙○○、戊○○所證情
    節，就一些細節部分雖略有出入，然其基本事實即被告己○○有持鐵鎚攻擊丙○○之頭部、身體多下，口中並喊著「給
    你死」，復又持金屬製掃把柄1 支壓住丙○○之頸部等，經
    渠等制止始罷手等情則均一致，復與告訴人丙○○指訴情節
    及其受傷情狀相吻合，自均堪以採信，況且證人兩人當時均
    曾短暫離開現場前往6 樓要求報警，嗣後復係先後返回5 樓
    處，故渠所見所聞自當非完全一致。被告己○○之辯護人一
    再以告訴人或證人之供詞略有不符，即謂應悉數摒棄不取云
    云，殊不可採。
  (四)按刑法上殺人與傷害罪之區別，應以加害人有無殺意為斷，
    以戕害他人生命之故意，著手於刺殺之實行而未發生死亡之
    結果，為殺人未遂；倘無使人喪失生命之故意，僅在使其身
    體、健康受到傷害，則為傷害罪，二罪皆發生傷害之結果，
    祗其主觀犯意及身體傷害程度不同而已。被害人所受傷害之
    程度及部位，固不能據為認定有無殺人犯意之唯一標準，但
    被害人所受傷害之程度、部位，及加害人之下手情形如何，
    於審究犯意方面，仍不失為重要參考。又殺人未遂與傷害之
    區別，應以實施加害時，有無殺意為斷，不能因與被害人無
    深仇大恨，即認無殺人之故意；被害人所受之傷害程度，雖
    不能據為認定有無殺意之唯一標準，但加害人之下手情形如
    何，於審究犯意方面，仍不失為重要參考資料；至其殺意之
    有無，雖不以兇器之種類及傷痕之多少等，為絕對之認定標
    準，但加害人下手之部位、用力之程度，仍非不可藉為判斷
    有無殺意之心證依據。準此，加害人主觀上有無殺人犯意，
    應就一切證據詳查審認，舉凡犯罪動機、案發情境、兇器種
    類、行兇過程、傷害部位、傷痕多寡、傷勢輕重、受傷處是
    否為致命部位及犯後態度等一切情狀，俱應本於經驗及論理
    法則，綜合判斷而為認定之標準。查被告己○○僅因工程糾
    紛之不愉快，即持鐵鎚突朝丙○○之頭部、臉部等部分毆擊
    多下，而該鐵鎚質地堅硬，係可對人之生命、身體造成危害
    之金屬材質，其竟毫不猶豫持之攻擊丙○○，且毆打部位多
    集中在臉部、頭部，造成丙○○受有腦震盪、頭皮之開放性
    傷口、左臉部位之開放性傷口、肩部挫傷、左手拇指撕裂傷
    、左眶底閉鎖性骨折等傷，此有天主教耕莘醫院診斷證明書
    1 紙足稽（偵查卷第88頁）；再觀前述現場照片中所示牆壁
    及地板上可見血跡噴濺痕及該痕跡之噴濺面積非小（偵查卷
    第36、37頁參照），足見被告己○○下手力道之猛烈；又佐
    以證人乙○○前揭證述可知被告己○○持鐵鎚、鐵製掃把柄
    等物毆擊丙○○頭部、身體之動作持續約有7 、8 分鐘之久
    ，口中並喊「給你死（台語）」等語，經證人乙○○、戊○○制止後仍不願意罷手，亦徵被告己○○並非僅單純想要傷
    害丙○○而已，而係欲取其生命甚明。況頭部、眼部均為人
    體重要部位，頭部更為人之生命中樞，構造甚為脆弱，顱骨
    職司保護人之大腦、小腦、延腦及臉部五官，如頭部有所損
    傷或顱骨骨折，可能會有腦震盪、甚至在短期間失去性命之
    高度危險，不堪外力之重擊，倘因受外力之擊打，極易造成
    顱內出血壓迫腦部神經、或血管、氣管切斷而引起死亡之結
    果，被告己○○為具有生活常識與社會經驗之成年人，對於
    持用質地堅硬之鐵鎚攻擊人體頭部極可能造成死亡結果乙節
    ，當無諉稱不知之理。執上事證判斷，依被告己○○行為時
    所使用之兇器種類為質地堅硬之鐵鎚、行兇過程係重擊多下
    、並口喊「給你死（台語）」、傷害部位多為致命之頭部、
    脆弱之眼睛、臉部，及其經在場人制止仍未立即罷手，又持
    金屬製掃把柄持續攻擊等情狀，可徵被告己○○主觀上具有
    殺人之故意，已屬灼然。末者，被告己○○雖另抗辯其會持
    鐵鎚攻擊丙○○，係因遭受到丙○○之攻擊，才會搶下鐵鎚
    後予以反擊自衛，屬正當防衛行為云云，惟丙○○於上揭時
    、地，係突遭己○○持原擺放在樓梯間窗台內之鐵鎚毆擊，
    之前則無任何攻擊己○○之舉措一節，業經證人乙○○證述
    詳實，另丙○○當日亦無其餘持兇器毆打己○○之動作（此
    詳無罪部分所述），難認被告己○○有何正當防衛之情狀與
    事由，故其前揭抗辯，顯屬卸責之詞，並不可採，無從為其
    有利之認定。
  (五)綜上所陳，本案事證明確，被告己○○殺人未遂之犯行堪可
    認定，應依法論科。
三、被告己○○基於殺人之故意而著手行兇，未致被害人死亡之
    結果，核其所為，係犯刑法第271 條第2 項、第1 項之殺人
    未遂罪。被告己○○已著手於犯罪行為之實行，而未至死亡
    之結果，為未遂犯，爰依刑法第25條第2 項之規定減輕其刑
    。本院審酌被告己○○與被害人丙○○具親屬關係，僅因工
    程糾紛，竟憤而持鐵鎚行兇，顯見其自我控制能力甚低、法
    治觀念明顯偏查，且被害人因此受傷，併審酌被告己○○之
    素行、智識程度、犯罪手法及所生危害暨犯後態度等一切情
    狀，量處如主文所示之刑。至被告己○○持用之扣案鐵鎚、
    金屬製掃把柄各1 支，雖屬其犯罪所用之物，然被告己○○
    堅詞否認為其所有，其中金屬製掃把柄部分，丙○○及證人
    等亦已證述係前任屋主留下之物，並非被告己○○所有，是
    尚無證據可認為己○○所有，又均非屬違禁物，尚無宣告沒
    收之依據；另扣案之網球拍1 支，因無事證可認被告己○○
    所有且曾持之作為殺害丙○○之工具，亦無從為沒收之諭知
    ，附此敘明之。
貳、被告丙○○無罪部分：
一、起訴意旨另略以：被告丙○○與告訴人己○○因位於臺北縣
    中和市○○路249 巷17弄1-4 號5 樓之房屋裝修糾紛，於97
    年8 月9 日10時40分許，被告丙○○夥同另3 名工人前往上
    揭房屋，欲搬走施工之器具，適巧撞見己○○，雙方發生口
    角，詎被告丙○○竟基於殺人之犯意，則持鐵鎚及網球拍等
    毆打己○○之頭部、左肩膀等部位，致己○○則受有左肩、
    左前胸多處刮傷、瘀血、左上臂、右上臂、上背部及頸部後
    側及右側多處擦傷及瘀血、頭部外傷併腦震盪等傷害等語，
    因認被告丙○○涉犯刑法第271 條第2 項、第1 項之殺人未
    遂罪嫌。
二、按犯罪事實應依證據認定之，無證據不得認定犯罪事實；不
    能證明被告犯罪者，應諭知無罪之判決，刑事訴訟法第154
    條第2 項、第301 條第1 項分別定有明文。又刑事訴訟法上
    所謂認定事實之證據，係指足以認定被告確有犯罪行為之積
    極證據而言，該項證據自須適合於被告犯罪事實之認定，始
    得採為斷罪資料；且事實之認定應憑證據，如未發現相當證
    據，或證據不足以證明，自不能以推測或擬制之方法，以為
    裁判之依據；次按認定不利於被告之事實，須依積極證據，
    茍積極之證據本身存有瑕疵而不足為不利於被告事實之認定
    ，即應為有利於被告之認定，更不必有何有利之證據，而此
    用以證明犯罪事實之證據，猶須於通常一般人均不至於有所
    懷疑，堪予確信其已臻真實者，始得據以為有罪之認定，倘
    其證明尚未達到此一程度，而有合理性之懷疑存在，致使無
    從為有罪之確信時，即應為無罪之判決，最高法院29年上字
    第3105號、30年上字第816 號、40年臺上字第86號、76年臺
    上字第4986號判例意旨及82年度臺上字第163 號判決意旨可
    循。又按告訴人指訴是以被告受刑事訴追為目的，是其陳述
    是否與事實相符，仍應調查其他證據以資審認，不得僅憑告
    訴人指訴據遽令被告入罪；復按告訴人之陳述如無瑕疵，且
    就其他方面調查又與事實相符，固足採為科刑之基礎，倘其
    陳述尚有瑕疵，則在未究明前，自不得遽採為論罪科刑之根
    據；而所謂無瑕疵，係指被害人所為不利被告之陳述，與社
    會上之一般生活經驗或卷附其他客觀事證並無矛盾而言，至
    所謂就其他方面調查認與事實相符，非僅以所援用之旁證足
    以證明被害結果為已足，尤須綜合一切積極佐證，除認定被
    告確為加害人之外，在推理上無從另為其他合理原因之假設
    而言（最高法院52年台上字第1300號著有判例及92年度台上
    字第5580號裁判亦可參照）。
三、公訴人認被告丙○○涉有殺人未遂犯嫌，無非係以告訴人己○○之指訴、誠泰醫院診斷證明書1 紙、行政院衛生署雙和
    醫院診斷證明書2 張、雙和醫院函文、己○○受傷及現場照
    片等件為其主要論據。惟被告丙○○堅詞否認有持兇器攻擊
    己○○之行為，辯稱：當日伊並未與己○○發生口角，是己○○先徒手打伊，後來又拿榔頭打伊，伊左手原本就骨折了
    ，當時沒有辦法拿東西傷害他，因為伊連保護自己都來不及
    ，並沒有持鐵鎚、網球拍打他，他當時有拿掃把柄、榔頭打
    伊，伊完全沒有還擊，也無還手，所以對方不可能有受傷，
    因此己○○的傷勢可疑等語。
四、經查：
  (一)被告丙○○抗辯當日與己○○一見面，並無任何口角，己○○旋即徒手毆打伊，之後又再持擺放在樓梯間窗戶內之鐵鎚
    攻擊伊之頭部等情，已有目擊證人乙○○在偵查及審理中證
    述可稽，此業於前述。再者，於己○○攻擊丙○○期間，丙○○並無任何還手行為，當場復未見到己○○受有何傷害乙
    節，亦據證人乙○○於本院證稱：「（問：那丙○○當時是
    何反應？）就自衛，保護自己，他當時本來就有一隻手受傷
    ，只能用一隻手護著自己的頭。…」、「（問：丙○○除了
    反抗自衛之外，有無攻擊己○○？）沒有，他沒有能力反抗
    。」、「（問：丙○○是否有持工具抵抗？）沒有。」、「
    （問：有沒有持鐵鎚或網球拍來抵抗？）沒有。」、「（問
    ：丙○○沒有任何動作嗎）掙扎，並喊救命。」、「（問：
    你離開現場時，己○○有否受傷？）我沒有注意到。」、「
    （問：你說丙○○沒有打也沒有還手，是不是？）對」、「
    （問：從己○○的外觀，你有無看到他有任何傷勢嗎？）沒
    有（問：頭、手都沒有？）都沒有。」等語甚詳（本院卷(一)
    第135 反面至136 、140 頁）。另證人戊○○亦在本院結證
    ：「（問：丙○○有無反擊？）沒有，我看到時他已經全身
    都是血，用雙手抱頭，叫我趕快報警。」、「（問：己○○
    當時是否有受傷？）我看到了情況是完全沒有。」、「…網
    球拍的記憶有點模糊，如果有拿網球拍一定是己○○，因為
    我舅舅當時手上沒有拿任何凶器，只有擋而已。」等情明確
    （本院卷(一)第145頁反面、146頁反面、149頁），且兩位證
    人上開證述互核一致，自均堪為採認。次查，被告丙○○於
    案發前97年6月25日曾受有左手手掌骨骨折之傷害，迄至案
    發前兩日97年8月7日仍在醫院門診複查乙節，有耕莘醫院診
    斷證明書1張存卷足考（偵查卷第88頁），是其左手應無法
    徒手或持任何工具用力攻擊他人甚明，則依常情觀之，被告
    丙○○在遭受己○○突持鐵鎚不斷毆擊頭部之情況下，依理
    當會先以手保護自己的身體，然在丙○○僅有一手可以施力
    之情況下，實難相信其除護住自己身體外，尚可持其他工具
    對己○○為劇烈攻擊或還擊。因此，被告丙○○抗辯其當日
    保護自己都來不及，根本並無任何攻擊己○○的行為等情，
    非並均不可採信。至證人乙○○對於丙○○於案發前究竟是
    左手或右手受傷乙節，固前後不一，然此無非係因記憶模糊
    所致，惟對於丙○○於案發時，確有一手因骨折無法施力之
    事實認定，並不生影響。
  (二)另查，告訴人己○○之告訴，係以使被告丙○○受刑事訴追
    為目的，是其陳述是否與事實相符，本應調查其他證據以資
    審認，且本件己○○於同一時、地，曾以殺人之犯意攻擊丙○○之犯行，已遭本院認定如前述，是告訴人對於本案情節
    之陳述有無避重就輕之嫌或故為不利被告丙○○之指控，尤
    應詳予勾稽審酌。惟經勾稽比對告訴人己○○於第一次警詢
    時供陳：丙○○帶了3名工人至我家搬走施工之器具，然後
    我們在門口撞見，隨即我與他發生口角並發生互毆之情事；
    當時現場並無目擊證人；丙○○持施工之工具（鐵鎬、鐵鎚
    ）及網球拍等器械毆打我，我有受傷，當時他先用鐵鎬欲重
    擊我的頭部，但我以徒手擋掉卻傷及左肩膀位置，我的左肩
    、左前胸多處刮傷破皮、瘀血、左上臂、右上臂、上背部及
    頸部後側及右側多處擦傷及瘀血，我的頭部有遭受重擊，目
    前處於暈眩…；當時我立即拿起現場施工之工具做出防衛，
    隨後其對方3名工人便圍著我，我隨即逃往樓上…當時對方
    有4名工人對我1人，事後工人臨走時並撂下狠話說「還要找
    工人來修理你」，故我當時只是做出正當防衛。」（偵查卷
    第6頁），第二次警詢中則謂：「丙○○第一次他先用右手
    持鐵鎚毆打我的頭部，然後我便搶下鐵鎚，他隨即拿身邊的
    鐵棍毆打我左側頭部和肩膀，之後我們便打成一團，鐵棍因
    我們在地上扭打後便掉落在地上，之後他又隨手拿起網球拍
    毆打我左側頭部和肩膀，但毆打我的順序不確定是這樣子。
    」、「丙○○分別拿鐵鎚、鐵棍和網球拍毆打我左側頭部和
    肩膀，他都是手持些武器由外向內左側頭部和肩膀重擊我，
    次數不記得。」、「丙○○重擊我部分是致命部位（頭部）
    。」、「丙○○重擊我之手段且位於致命部位，有要我致命
    的感覺，對方有罵三字經『幹你娘、操』之類的髒話。」（
    偵查卷第8頁），嗣於偵查中乃表示：「當時我在6樓，當天
    我覺得很吵到樓下去，丙○○看到我就要走，我過去向前推
    他一下，問他『為何這樣就可收工？！』我回到樓梯口窗戶
    拿鑰匙鎖門，他就拿榔頭，我說你不能走，我要打給我媽，
    叫她拿出合約書、估價單，他就打我後腦杓，我擋他，他就
    拿一長長的不知何物（因我頭昏看不清楚）打我，我撿起榔
    頭與他互打，當時我不清楚我打他哪裡，因我很害怕，他打
    我、銼我，因我怕他叫工人來，後來乙○○衝出來要幫丙○○，乙○○把我工具拿走，乙○○衝到樓上去，後來他們下
    來在走廊遇到我，我想拿鑰匙鎖門，結果鑰匙不見了，戊○○說『不要以為我有靠山，我們有很多人會來找你』，我鎖
    門、報警。丙○○與乙○○一起下去，但是是怎樣下去我沒
    有看到。」、「此期間聽到丙○○說『你好大的膽子，要給
    你死』。我說『你不要走，把估價單、合約拿出來』」等語
    （偵查卷第68頁）；但其在本院準備程序卻指述：「當時對
    方要收工時我從六樓下來，我質疑他為何要收工，我不讓他
    離開，這時現場並沒有任何人，我之前會說有三位工人其實
    指得就是戊○○、乙○○，另外還有一個木工，後來他先離
    開了，沒有看到衝突的發生，戊○○及乙○○從頭到尾都不
    在場，只有我們從陽台打到屋內的時候，他從走廊裡面的房
    間衝出來，並且把我推開，並且拿走我手上的東西，之後他
    就衝上去六樓找戊○○，我這時本來要離開，但是丙○○不
    讓我離開。至於打架過程，沒有其他人在場。」（本院卷(一)
    第25頁），暨以證人身分在審理程序中結證稱：頭部傷害是
    丙○○拿鐵鎚重擊的，肩部及其他部位是他拿鐵鎚、鐵撬等
    這些工具打傷我或刮傷我，他另外還有拿球拍攻擊我的頭，
    我的傷勢很明顯，肩膀、腿、腳和頭部都有傷，而且衣服上
    有血跡，衣服都破了，當天爭執是丙○○先動手，我問他說
    為什麼要走，而且他前幾天有去騷擾我母親，我叫他不要走
    ，要叫我母親當場把事情講清楚，他就打過來了。丙○○攻
    擊我的工具及順序是我一開始在5樓屋內，要去拿藏在樓梯
    間的鑰匙鎖門，我背對著他在屋內被打，但我沒看到是榔頭
    哪一頭，他先拿鐵鎚打一下，我轉過頭，他又要繼續打，我
    就擋，鐵鎚掉到地下，我就撿起來，接下來，他又繼續拿出
    網球拍要攻擊我。丙○○他一開始就站在5樓門裡的陽台，
    從陽台拿網球拍的，他拿鐵鎚打我也是在陽台，他拿球拍後
    ，當時我頭很昏，我就地上隨便撿到鐵鎚，就拿鐵鎚跟他揮
    打，打他哪裡我不記得，就揮肩膀或者也許有打到頭。至那
    網球拍他就一樣揮我頭、揮我左肩，因為他慣用右手，之後
    就扭打從陽台往屋內移動，往屋內移動時，網球拍掉地上，
    他就拿起鐵鎬。他拿起鐵鎬的時間是從陽台到屋內後，當時
    沒有其他人在，他拿起鐵鎬要攻擊我。他拿鐵鎬時，鐵鎚還
    在我手上，那乙○○到場時把我整個架開，鐵鎚被乙○○拿
    走，從頭到尾戊○○根本不在場。我不太清楚有被網球拍揮
    打幾下，當時在扭打，除了第一下鐵鎚背對著外，其他時候
    是與丙○○正面扭打，因為我害怕，不知屋內有幾個工人等
    語（本院卷(一)第156-159頁）。由上可知告訴人己○○對於
    被告丙○○當日持幾種工具攻擊、手拿各項凶器毆擊之先後
    順序、有無其他工人在場助勢或恐嚇、證人乙○○是否在場
    協助丙○○、證人戊○○是否在場並出言恐嚇等情節，前後
    供述不一，已具嚴重瑕疵，且與當日目擊證人乙○○、戊○○所為之證述情節亦具極大差異，無足採信。
  (三)再依告訴人己○○所提誠泰醫院診斷證明書記載，其係受有
    「左肩、左前胸多處刮傷、瘀血、左上臂、右上臂、上背部
    及頸部後側及右側多處擦傷及瘀血、頭部外傷併腦震盪」（
    詳偵查卷第55頁），即多為刮傷、擦傷、瘀血等輕微外傷，
    並非皆為遭質地堅硬之鐵鎚、鐵鎬及網球拍等物遭連續猛烈
    重擊後容易造成之開放性傷口暨骨折等嚴重傷害；另己○○
    於案發後尚可一人返回6 樓之住處，並撥打電話予其母親轉
    告員警到場，而非聯絡救護車，復無先治療或包紮傷口，迄
    至警員到場後猶可開門並正常應答一情，亦據到場處理之員
    警甲○○、王文宏，及受己○○母親所託到場關切之員警黃
    景瑞等人到庭證述在卷（詳見本院卷(二)第20-25 、49-61 頁
    ），均可徵諸其之傷勢應屬輕微，始無亟欲聯絡救護車就醫
    之舉措，但此卻與己○○指稱丙○○當時係先後持鐵鎚、鐵
    棍、網球拍等工具持續、猛烈重擊後，應會產生嚴重之開放
    性傷口或骨折傷害之常理不符。是告訴人己○○之指述內容
    顯然刻意渲染誇大，本件實難僅以其片面之指述，遽入被告
    丙○○於罪。
  (四)此外，己○○固提出誠泰醫院、雙和醫院之診斷證明書為證
    （附在偵查卷第55至57頁），然被告丙○○於現場並無任何
    對己○○攻擊或還擊之舉措，己○○於攻擊丙○○之際，身
    體亦無受傷跡象，嗣乙○○等將傷重之丙○○背負至樓下後
    ，己○○復無積極就醫之行為等節，均業經論斷於上，另參
    以證人乙○○、戊○○將被告丙○○背負至樓下時起，迄至
    警察據報到現場一樓遇到正等待救護車之丙○○並初步瞭解
    其傷勢後，再前往6 樓找己○○為止，期間至少有10分鐘之
    久，己○○乃係一人獨處於6 樓之住處內，此有證人王文宏
    證述可考（本院卷(二)第60頁反面），繼酌以己○○傷勢多集
    中於左肩、左前胸、左上臂等處，則被告丙○○質疑己○○
    可能係利用員警到達6 樓前之空檔利用加工之方式成傷等語
    ，尚非全然不可信。況且，縱認告訴人己○○所受傷害，確
    係肇因於其與被告丙○○本案之衝突，惟一般人於遭受攻擊
    時，出於本能反應均會掙扎、阻擋，另證人戊○○、乙○○
    亦證稱曾經將己○○推、拉開並從其手上搶下鐵鎚等情（詳
    本院卷(一)第140 、142 反面、146 、148 頁），從而告訴人
    己○○之前開傷勢，亦有可能係於攻擊丙○○之過程，因丙○○掙扎，或其餘在場人欲制止而加以拉扯時所造成，又參
    酌己○○於案發時，確有對被告丙○○施用暴力致其受有前
    述傷勢，此傷害之程度復較己○○之傷勢嚴重，則被告丙○○辯稱告訴人之傷害可能係其為排除告訴人之不法侵害而造
    成，亦非無可採。從而，告訴人己○○雖提出上開診斷證明
    書為佐，但經本院審酌後，仍認不足作為被告丙○○有傷害
    或殺害己○○之證據。
五、綜前諸情參互以析，公訴人雖舉上列事證作為本案認定被告
    丙○○有殺人未遂犯行之事證，然經核諸告訴人己○○所為
    之證述既有前指之重大瑕疵，難認與事實相符，至卷附誠泰
    醫院、雙和醫院之診斷證明書，充其量僅能證明己○○於就
    診時受有證明書所載傷害之情，惟經比對本案其餘事證，仍
    無法據以推論己○○前揭傷勢必係被告丙○○基於殺人或傷
    害之犯意所為，不足以作為被告丙○○確有殺人未遂或傷害
    等犯行之確證，公訴人徒以上開事證，即遽謂被告丙○○必
    有前述之犯行，仍有不足，尚有合理性之懷疑存在，致使無
    從說服本院確信被告丙○○有公訴人所指罪嫌。此外，復查
    無其他積極事證足認前開被告丙○○有何殺人未遂或傷害等
    犯行，依「罪證有疑，利於被告」之原則，不能證明其之犯
    罪，揆諸首開法條規定及判例意旨，自應為被告丙○○無罪
    之判決。
據上論斷，應依刑事訴訟法第299 條第1 項前段、第301 條第1
項，刑法第271 條第2 項、第1 項、第25條第2 項，判決如主文
。
本案經檢察官鄭淑壬到庭執行職務。
中    華    民    國    99    年    1     月    22    日
                  刑事第二十庭  審判長法  官  邱景芬
                                      法  官  廖怡貞
                                      法  官  吳佳穎
以上正本證明與原本無異。
如不服本判決應於收受判決後10日內向本院提出上訴書狀，並
應敘述具體理由。其未敘述上訴理由者，應於上訴期間屆滿後
20日內向本院補提理由書（均須按他造當事人之人數附繕本）
「切勿逕送上級法院」。
                                      書記官  周百川
中    華    民    國    99    年    1     月    22    日
附錄本案論罪科刑法條全文：
刑法第271條第1、2項：
殺人者，處死刑、無期徒刑或 10 年以上有期徒刑。
前項之未遂犯罰之。

司法院資訊處製作；財團法人民間司法改革基金會備份。
